臺灣臺南地方法院臺南簡易庭民事判決
109年度南簡字第1305號
原      告  周黃阿碧

訴訟代理人  周文政  
被      告  黃柄碩  

訴訟代理人  張海宇  
上列當事人間請求返還土地等事件，本院於民國109年11月13日
言詞辯論終結，判決如下：
    主      文
原告之訴駁回。
訴訟費用由原告負擔。
    事實及理由
一、原告主張：坐落臺南市○○區○○段00地號土地(下稱系爭土地)
    原為兩造及其他共有人所共有，原告應有部分為50分之1。1
    07年間，被告及其他原共有人依土地法第34條之1規定，向
    原告寄發臺南東寧路郵局219號存證信函(下稱系爭存證信函
    )，通知原告於收受系爭存證信函後15日内，得就系爭土地
    行使優先購買權，原告未行使優先購買權，被告乃將欲給付
    原告之價款提存於本院提存所（提存案號：107年度存字第9
    12號），系爭土地於是遭被告於民國108年1月2日以買賣為
    原因，依土地法第34條之1登記為單獨所有權人。惟被告自
    己本為系爭土地共有人，並無土地法第34條之1優先承購權
    ，被告同時兼具系爭土地買受人及出賣人身分，有違民法第
    106條禁止雙方代理之規定，亦不合法，故原告仍為系爭土
    地之共有人，嗣因有建設公司在系爭土地上架設圍基，應是
    得到被告之同意，爰依民法第179條、第767條規定，訴請被
    告除去系爭土地上之建築圍基，並將系爭土地返還原告等語
    。並聲明：被告應將系爭土地上之建築圍基除去，並將系爭
    土地返還原告(見簡字卷第66頁)。
二、被告則以：原告當時已放棄系爭土地優先承買權，被告係依
    土地法第34條之1規定合法取得系爭土地所有權，原告之請
    求無理由等語置辯。並聲明：原告之訴駁回(見簡字卷第66
    頁)。
三、兩造不爭執事項：
　㈠系爭土地原為兩造和其他人共有，原告應有部分50分之1，被
    告應有部分100分之21。
　㈡系爭土地原共有人僅原告不同意出售應有部分，經被告以系
    爭存證信函催告是否行使優先權購買系爭土地，原告未行使
    優先權，被告於107年12月間，依土地法第34條之1第1、2、
    3項規定向臺南市安南地政事務所辦理所有權移轉登記，經
    臺南市安南地政事務所於108年1月2日、以買賣為原因，登
    記為系爭土地所有權人。
  ㈢訴外人目前於系爭土地上設置圍籬。
四、得心證之理由：
  ㈠原告主張伊為系爭土地之原共有人；被告於107年12月間，依
    土地法第34條之1規定向臺南市安南地政事務所辦理所有權
    移轉登記，經臺南市安南地政事務所於108年1月2日、以買
    賣為原因，登記為系爭土地所有權人等情，有臺南市安南地
    政事務所109年9月17日安南地所一字第1090088267號函檢附
    之系爭土地辦理所有權移轉登記全卷資料在卷可稽（見簡字
    卷第35至55頁），復為兩造所不爭執，固堪信為真。惟按地
    上物之拆除，為事實上之處分行為，僅所有人或有事實上處
    分權之人，方有拆除之權限。查兩造均不爭執目前係訴外人
    於系爭土地上設置圍籬，然原告仍堅稱：系爭土地是道路用
    地，建設公司在同段58-1、59地號土地蓋房子，建設公司用
    鐵皮把系爭土地圍起來做出入口，被告是土地所有權人，建
    設公司可以在上面圍，一定是有得到被告的同意，所以我要
    告被告等語（見簡字卷第66頁、第80頁），是原告起訴請求
    被告除去系爭土地上之建築圍基，將系爭土地返還原告，洵
    屬無據。
　㈡又按共有物之處分、變更、及設定負擔，應得共有人全體之
    同意。共有土地或建築改良物，其處分、變更及設定地上權
    、農育權、不動產役權或典權，應以共有人過半數及其應有
    部分合計過半數之同意行之。但其應有部分合計逾3分之2者
    ，其人數不予計算。共有人依前項規定為處分、變更或設定
    負擔時，應事先以書面通知他共有人；其不能以書面通知者
    ，應公告之。第1項共有人，對於他共有人應得之對價或補
    償，負連帶清償責任。於為權利變更登記時，並應提出他共
    有人已為受領或為其提存之證明。其因而取得不動產物權者
    ，應代他共有人申請登記。共有人出賣其應有部分時，他共
    有人得以同一價格共同或單獨優先承購，民法第819條第2項
    、土地法第34條之1第1至3項定有明文。惟部分共有人依土
    地法第34條之1第1項規定處分共有土地之全部，對於未同意
    處分共有人之應有部分，係依法律規定而有權處分，惟仍應
    兼顧其權益，並符公平原則。此項處分不包括分割，其承受
    人雖不以共有人以外之人為限，惟倘同意處分之共有人兼為
    承受人，其應有部分實際未為處分，乃竟得就未同意處分共
    有人之應有部分強制予以處分，並參與其價格之決定，即有
    利害衝突顯失公平情形，難認正當。況承受人既為共有人，
    他共有人即無優先承購權，則處分之結果，不啻將共有土地
    全部分割歸其取得，且依其決定之價格補償未同意處分之共
    有人，要非法之所許。是共有人為承受人時，其人數及應有
    部分不得計入同意處分之共有人數及應有部分(最高法院103
    年台上字第2333號民事判決參照)。查被告就系爭土地之應
    有部分原為100分之21，被告與除原告外之其他原共有人依
    土地法第34條之1第1項規定，將系爭土地出售予自己，辦畢
    所有權移轉登記等情，業如上述，則被告既為同意處分之系
    爭土地原共有人之一，其依土地法第34條之1第1項規定將系
    爭土地處分與自己，依上說明，自應扣除其應有部分及人數
    ；經扣除後，其餘同意處分之原共有人之應有部分仍逾3分
    之2【計算式：系爭土地全部-原告應有部分50分之1-被告應
    有部分100分之21＝100分之77】，堪認符合上揭規定，系爭
    土地之所有權移轉登記行為於法自生效力。從而，原告已非
    系爭土地之所有權人，其請求將系爭土地上之建築圍基除去
    ，並將系爭土地返還原告，為無理由，不應准許。
五、綜上所述，原告請求被告應將系爭土地上之建築圍基除去，
    並將系爭土地返還原告，均為無理由，均應予以駁回。
六、本件事證已臻明確，兩造其餘攻擊防禦方法及舉證，核與本
    判決之結果不生影響，爰不另為贅論，附此敘明。
七、訴訟費用之依據：民事訴訟法第78條。
中　　華　　民　　國　　109 　年　　12　　月　 　4　　日
                  民事第四庭    法    官　王淑惠
以上正本係照原本作成。
如對本判決上訴，須於判決送達後20日內向本院提出上訴狀。
如委任律師提起上訴者，應一併繳納上訴審裁判費。
中　　華　　民　　國　　109 　年　　12　　月　　 4　　日
                                書 記 官  洪凌婷